【裁判字號】    89,上易,1104
【裁判日期】    891206
【裁判案由】    公共危險
【裁判全文】
臺灣高等法院臺中分院刑事判決                  八十九年度上易字第一一四號
    上  訴  人
    即  被  告  戊○○
                子○○
    右  一  人
    選任辯護人  廖  亨  律師
    共      同
    選任辯護人  黃嘉明
右列上訴人等因公共危險案件，不服台灣台中地方法院八十九年度易字第三七０號中
華民國八十九年三月三十一日第一審判決（起訴案號：台灣台中地方法院檢察署八十
八年度偵續字第二六七號）提起上訴，本院判決如左：
    主  文
原判決撤銷。
戊○○、子○○失火燒燬現未有人所在之他人所有建築物，各處拘役參拾日，如易科
罰金，均以參佰元折算壹日。均緩刑貳年。
    事  實
一、戊○○、子○○姊妹（戊○○從母姓）二人共同向丑○○承租其坐落在台中縣大
    里市○○路四十七之一號建築物經營「和鄰小吃店」（該建築物屬現未有人所在
    之他人所有建築物），於民國（下同）八十八年二月十四日營業到下午七時許打
    烊，開始洗碗筷，並整理店內，直至晚間十一時至翌日凌晨零時許，二人始關門
    離開「和鄰小吃店」，其二人應注意所經營小吃店來往客人頻繁，店內又有瓦斯
    、爐火，本應較一般人更注意火燭之危險，若離開該房屋後，發生危險，屋內無
    人應變，尤應提高注意力，就其屋內是否殘留火種，確實檢查並予熄滅，以避免
    危險發生，竟均疏未注意，貿然連袂離去，而因其店內營業場靠中間桌子附近之
    垃圾筒內尚留有不明餘留之火種未熄，引燃筒內紙張等易燃物，在該營業場中間
    處桌子等物受較長時間之燃燒，至八十八年二月十五日凌晨一時十七分許，因火
    勢擴大，造成火警，將該他人所有未有人所在之他人建築物燒燬，並延燒燒燬隔
    壁丑○○之子癸○○經營之「七彩快速沖洗店」之現未有人所在之建築物。
二、案經告訴人丑○○委任劉佳田律師代理告訴並經台中縣警察局霧峰分局報請台灣
    台中地方法院檢察署檢察官偵查起訴。
    理  由
一、訊據上訴人即被告（下稱被告）戊○○、子○○二人固不諱言於前開時、地，最
    後離開其所經營之上開「和鄰小吃店」及其「和鄰小吃店」與毗鄰之「七彩快速
    沖洗店」失火燒燬，惟矢口否認有何過失行為，並均辯稱彼等於上述時間離開「
    和鄰小吃店」並關上鐵捲門前，已將店內清理完畢，垃圾倒完，火災之原因應係
    房屋老舊，電線走火云云。經查：(一)、右開事實，業據被害人癸○○、丑○○各
    於偵查、原審及本院指訴綦詳，並有被告戊○○、子○○與丑○○間之房屋租約
    乙件在卷可稽。又本件火災確係由「和鄰小吃店」先燒起，亦經目擊證人王江順
    於偵查中證述：伊於八十八年二月十五日凌晨一時許，騎機車經過，發現被告二
    人經營之「和鄰小吃店」起火，當時已冒濃煙，沖很高，在鐵捲門之門縫可以看
    見屋內之火光，火已燃燒等詞綦明（見偵續字偵查卷第二十三、二十四頁）。而
    火災發生緣由係「和鄰小吃店」內營業場靠中間桌子附近之垃圾筒內尚留有餘留
    之火種未熄，引燃筒內紙張等易燃物，在該營業場中間處桌子等物受「較長時間
    」之燃燒，為最初起火點為起火原因，造成火災之可能性較大之事實，有台中縣
    警察局火災調查報告書一份及現場照片等在卷可稽（見第一０五六七號偵字偵查
    卷第十四至二十八頁），該調查報告明確排除電線短路及人為明火引燃之因素。
    本院再送請內政部消防署鑑定火災原因，其起火原因之研判，雖認為：「本案起
    火原因，由於台中縣消防局之火災原因調查報告書內所提之相關證物（垃圾桶）
    均已不在現場，故本案起火原因未便臆測。」，然而基於現場燃燒狀況：「(1)現
    場大里市○○路四十七之一號西側小吃店其北面牆壁受燒後，以上半部受燒較為
    嚴重。另東面所置放之冷凍庫比較其南北兩側受燒後之狀況以南側較為嚴重，且
    冷凍庫南側外殼受熱變色有一由西往東之明顯火流，而該東面牆壁裝琪木架以東
    南面之上半部受燒失較為嚴重，又東南端電錶置處附近之木條僅受燻燒碳化。顯
    示火流係由西往東及南北兩側延燒。(2)另勘查現場西面料理台受燒後情形及附近
    鐵架受燒變色狀況均以上半部較為嚴重。又屋頂鐵皮受熱變色以東端較為嚴重，
    且該處附近之鐵架變形較為嚴重，並有燒破之情形。顯示火流係由桌子擺放區附
    近往西面延燒。」，因此起火處判認為係：「依據現場燃燒狀況(1)(2)所述，火流
    係由桌子擺放區附近向四周擴大延燒，故綜合研判起火處係位於小吃店內桌子擺
    放區處附近。」，有該署八十九年十月二十日八十九消署調字第八九－０一五七
    號附火災原因調查報告書在卷可稽（見本院卷第二宗第四十六－四十七頁），益
    見本件火災因被告等店內靠中間桌子附近之垃圾筒內尚留有不明餘留之火種未熄
    ，引燃筒內紙張等易燃物所致。被告等雖提出台中縣警察局消防隊大里分隊受理
    災害查處記錄簿影本（見本院卷第一宗第六十六頁），辯稱：依該記錄簿所記載
    起火原因為「用電不慎」云云，惟據證人即記錄人甲○○於本院證稱：伊係值班
    人員，未前往火災現場，亦未參與鑑定，伊在受理災害查處記錄簿記載起火原因
    為「用電不慎」，係因現場搶救之同事回報初步研判起火原因，尚待送台中縣消
    防局鑑定等語（見本院卷第二宗第三頁反面），是該受理災害查處記錄簿記載起
    火原因為「用電不慎」，僅初步研判起火原因已，嗣後本件起火原因經台中縣消
    防局已明確排除電線短路及人為明火引燃之因素，是被告等所辯委無可採。(二)、
    被告戊○○先於警訊中供稱：係下午十一時十五分離去小吃店等語（見第一０五
    六七號偵查卷第十二頁反面），被告等於偵查中復供稱：係下午十一時許離去等
    語（見第八一六五號偵查卷第三十六頁反面），而被害人癸○○於偵查中則陳稱
    ：被告等係翌日凌晨零時許離去小吃店等語（見偵續字偵查卷第二十二頁反面）
    ，是被告離開「和鄰小吃店」去的時間，應係八十八年二月十四日下午十一時許
    至凌晨零時許之間。再參以目擊證人王江順於偵查中證述起火時間為八十八年二
    月十五日凌晨一時許，而火災起火處係位於小吃店內桌子擺放區處附近，可見火
    災發生緣由係「和鄰小吃店」內營業場靠中間桌子附近之垃圾筒內尚留有餘留之
    火種未熄，引燃筒內紙張等易燃物，在該營業場中間處桌子等物受「較長時間」
    之燃燒，為最初起火點為起火原因。(三)、證人即被告等所僱請之員工辛○、丁○○等雖各證稱：案發當夜彼等與被告二人共同將「和鄰小吃店」打掃乾淨，垃圾
    筒亦清乾淨云云，惟經原審隔離訊問，丁○○陳稱：案發當日垃圾車六、七點來
    ，伊親自將垃圾整理成三、四包倒在垃圾車上，整理完，沒有其他垃圾等語（見
    原審卷第三十一頁），證人辛○卻證稱：當夜圾圾總共有四包，六點垃圾車來，
    丁○○拿二包去圾垃車丟，後來又清出兩包，由戊○○之先生載回去丟等語（見
    原審卷第五十五頁），而被告子○○就當日垃圾卻供稱：七點打烊，裝到大垃圾
    袋，裝成兩包，我們打包要用車載回去丟，以前都是倒垃圾車，因為垃圾車是第
    二天才來，所以帶回去丟等語（見原審卷第三十七頁），上開三人就案發當夜垃
    圾之處理，互相矛盾不一，是證人辛○、丁○○於原審所證述情節，另於本院為
    相同之證詞（見本院卷第一宗第五十七、五十八頁），均不足據為被告等有利之
    證據。又證人己○○於本院雖證稱：伊在火災現場斜對面，火災時原來有很小的
    聲音，有碰的聲音，好像電源二條碰在一起的聲音，然後冒煙就起火云云（見本
    院卷第一宗第五十六頁反面）；證人林弘仁於本院證稱：起煙時伊剛好路過，從
    相片（見本院卷第一宗第七十八頁）所示右側起煙，他們（指消防人員）將鐵門
    打開，火苗才竄出來，鐵門是在相片所示的右側云云，惟本件火災起火處經內政
    部消防署研判係位於小吃店內桌子擺放區處附近，如前所述，證人己○○證、林
    弘仁述情節與此不符，亦不能據其等證詞為有利被告等之認定。至於證人即鄰人
    丙○○、卯○○於本院分別證稱：被告等於前晚快十一時左右離去，伊正準備拜
    拜，未注意起火情形，有人喊起火，伊跑出來看，小吃店正中央已起火了；小吃
    店未在拜拜云云（見本院卷第一宗第五十八頁反面）；證人乙○○於本院證稱：
    火災發生，前伊恰好送貨經過該處，有聽到一種聲音，以為係所騎機車壞掉，嗣
    便聽到有人說小吃店起火了云云（見本院卷第一宗第一０六頁反面），上開證人
    對於火災之原因既然未目擊，其等證詞亦不足為被告有利之證據。(四)、綜上所述
    ，本件事證明確，被告等所否認與辯解無非卸責飾詞，核無可採，其等犯行洵堪
    認定。另外本院依被告等之聲請，傳喚證人即鄰居寅○○○、壬○○等人，惟未
    能到庭，因本件事證已明，爰不再傳喚，附予敘明。
二、核被告戊○○、子○○等所為，均犯刑法第一百七十四條第三項前段之失火燒燬
    現無人使用之建築物罪。又查上開燒燬之「和鄰小吃店」、「七彩快速沖洗店」
    ，均非現供人使用之住宅或建築物，而係現未有人所在之他人所有建築物，是公
    訴人認被告等觸犯刑法第一百七十三條第二項之失火罪嫌，尚有未洽，起訴法條
    允宜變更。又按刑法上之放火罪，其直接被害法益為一般社會之公共安全，雖私
    人之財產法益亦同時受其侵害，但本罪係列入公共危險章內，自以社會公安之法
    益為重，此觀於燒燬自己所有物致生公共危險時並應論罪之點，亦可得肯定之見
    解，故以一個放火行為燒燬多家房屋，仍祇成立一罪，不得以所焚家數，定其罪
    數（最高法院二十一年度上字第三九一號判例參照），是被告等一個失火行為，
    燒燬「和鄰小吃店」及「七彩快速沖洗店」二棟建築物，僅成立一個失火罪。原
    審以被告罪證明確，依法論罪科刑，固非無見，惟查：原判決認定火災發生緣由
    係「和鄰小吃店」內營業場靠中間桌子附近之垃圾筒內尚留有餘留之火種未熄，
    引燃筒內紙張等易燃物，在該營業場中間處桌子等物受「較長時間」之燃燒，為
    最初起火點為起火原因，並認為被告等直至八十八年二月十四日晚間十一時至翌
    日凌晨零時許，二人始關門離開「和鄰小吃店」，惟未將此事實認定之依據於理
    由中敘明，尚有未洽。被告等上訴意旨否認有犯罪而指摘原判決不當，固無可取
    ，惟原判決既有上述可議之處，自屬無可維持，應由本院撤銷改判。爰審酌被告
    戊○○、子○○因一時不慎，未注營業場所小吃店餘火致釀成本件火災，其本身
    受害亦大，及其犯罪所生之危害、犯罪後尚未與被害人癸○○、丑○○達成和解
    ，賠償損失等一切情狀，各量處如主文第二項所示之刑，並諭知拘役易科罰金之
    折算標準。末查被告未曾受有期徒刑以上刑之宣告，有本院被告全國前案紀錄表
    可稽，且其經此次偵查、審判程序及刑之宣告，當知所警惕，而無再犯之虞，本
    院因認其所受之宣告刑以暫不執行為適當，爰併宣告緩刑二年，以啟自新。
據上論斷，應依刑事訴訟法第三百六十九條第一項前段、第三百六十四條、第二百九
十九條第一項前段、第三百條，刑法第一百七十四條第三項前段、第四十一條、第七
十四條第一款，罰金罰鍰提高標準條例第一條前段、第二條，判決如主文。
本案經檢察官庚○○到庭執行職務。
中      華      民      國    八十九      年    十二      月    六      日
                              台灣高等法院台中分院刑事第七庭
                                    審判長法  官  林  榮  龍
                                          法  官  黃  日  隆
                                          法  官  江  錫  麟
右正本證明與原本無異。
不得上訴
                                          書記官  謝  雅  惠
中      華      民      國    八十九      年    十二      月     七     日
附錄：本案論罪科刑法條全文
刑法第一百七十四條第三項前段
放火燒燬現非供人使用之他人所有住宅或現未有人所在之他人所有建築物、礦坑、火
車、電車或其他供水、陸、空公眾運輸之舟、車、航空機者，處三年以上十年以下有
期徒刑。
放火燒燬前項之自己所有物，致生公共危險者，處六月以上五年以下有期徒刑。
失火燒燬第一項之物者，處六月以下有期徒刑、拘役或三百元以下罰金，失火燒燬前
項之物，致生公共危險者，亦同。
第一項之未遂犯罰之。
                                                                        Ｋ


司法院資訊處製作；財團法人民間司法改革基金會備份。
